【裁判字號】    97,交聲,410
【裁判日期】    980119
【裁判案由】    聲明異議
【裁判全文】
臺灣嘉義地方法院交通事件裁定        97年度交聲字第410號
原處分機關  交通部公路總局嘉義區監理所
異  議  人  甲○○
上列異議人即受處分人因違反道路交通管理處罰條例案件，對於
交通部公路總局嘉義區監理所民國９７年１０月１日所為之裁決
（嘉監裁字第裁７０－Ｌ00000000號），聲明異議，本
院裁定如下：
    主  文
原處分關於罰鍰新臺幣肆萬伍仟元部分撤銷。
前項撤銷部分，甲○○不罰。
其餘異議駁回。
    理  由
一、聲明異議意旨略為：異議人因酒後騎車為警查獲，並經原處
    分機關於民國９７年１０月１日以嘉監裁字第７０－Ｌ00
    000000號裁決書裁處罰鍰新台幣（下同）５１０００
    元、吊扣機車駕駛執照１２個月並施以道安講習等處分，然
    同一酒駕事件，業經嘉義地檢署為緩起訴確定在案（緩起訴
    所定條件並經履行完成），基於一罪不二罰之原則，爰聲明
    異議，請求法院撤銷原處分等語。
二、按「汽車駕駛人飲用酒類後其吐氣所含酒精濃度超過每公升
    ０．２５毫克以上者，不得駕車」、「汽車駕駛人，有未領
    有駕駛執照駕駛小型車或機器腳踏車情形者，處新臺幣六千
    元以上一萬二千元以下罰鍰，並當場禁止其駕駛」、「汽車
    駕駛人駕駛汽車經測試檢定酒精濃度超過規定標準者，處一
    萬五千元以上六萬元以下罰鍰，並當場移置保管該汽車及吊
    扣其駕駛執照一年」、「汽車駕駛人，有第三十五條第一項
    規定之情形者，應接受道路交通安全講習」「汽車駕駛人違
    反本條例規定，應受吊扣駕駛執照處分，於汽車駕駛人係無
    駕駛執照駕車者，在所規定最長吊扣期間內，不得考領駕駛
    執照。」，道路交通安全規則第１１４條第２款、道路交通
    管理處罰條例第２１條第１項第１款、第３５條第１項第１
    款、第２４條第１項第２款、第６７條第６項分別定有明文
    。
三、經查：
(一)異議人於９６年３月２４日１２時許，明知自己未領有駕駛
    執照及酒後已不能安全駕駛動力交通工具，竟乃駕駛車號Ｇ
    ＤＰ－１３３號重型機車返家，於同日１４時４０分許行經
    嘉義縣六腳鄉○○○○○路６９公里處經警攔查，測試其呼
    氣酒精達１．０３ＭＧ／Ｌ。經警舉發，原處分機關於９７
    年１０月１日以嘉監裁字第７０－Ｌ00000000號裁
    決書以異議人違反道路交通管理處罰條例第２１條第１項第
    １款、３５條第１項第１款分別裁處罰鍰６０００元、４５
    ０００元、吊扣機車駕駛執照１２個月（因無機車駕駛執照
    ，業於９６年４月３日起禁止考照一年）及施以道安講習。
    異議人並因上揭酒後駕車情事，經臺灣嘉義地方法院檢察署
    檢察官以９６年度偵字第２９７７號為緩起訴處分，並令異
    議人於緩起訴確定起六個月內向指定之公益團體、地方自治
    團體或社區提供４０小時之義務勞務及書立悔過書，前開條
    件並於９６年８月１日履行完成，而上開緩起訴期間為一年
    ，業於９７年６月１０日期滿，緩起訴並未被撤銷等情有嘉
    義縣警察局舉發違反道路交通管理事件通知單（嘉縣警交字
    第Ｌ00000000號）、上揭字號裁決書、緩起訴處分
    書及臺灣高等法院被告前案紀錄表在卷可稽，異議人就此復
    不爭執，堪認為真實。
(二)按行政罰法第２６條規定：「一行為同時觸犯刑事法律及違
    反行政法上義務規定者，依刑事法律處罰之。但其行為應處
    以其他種類行政罰或得沒入之物而未經法院宣告沒收者，亦
    得裁處之。前項行為如經不起訴處分或為無罪、免訴、不受
    理、不付審理之裁判確定者，得依違反行政法上義務規定裁
    處之。」即所謂一事不二罰原則，究其立法目的，無非以一
    行為同時觸犯刑事法律及違反行政法上義務規定時，由於刑
    罰與行政罰同屬不法行為之制裁，而刑罰之懲罰作用較強，
    依刑事法律處罰即足資警惕，實無一事二罰再處行政罰之必
    要，但罰鍰以外之沒入或其他種類行政罰，因兼具維護公共
    秩序之作用，為達行政目的，行政機關仍得併予裁處。
(三)至檢察官依法為緩起訴處分時，依刑事訴訟法第２５３條之
    ２第１項規定對被告所為之指示及負擔，係一種特殊處遇措
    施，並非刑罰，其使被告免於訴追之法律效果，就法律效果
    而言，緩起訴固與「不起訴處分」效果相同，然參酌緩起訴
    處分，為介於起訴及微罪職權不起訴間之緩衝制度設計。其
    具體效力依刑事訴訟法第２６０條規定，於緩起訴處分期間
    屆滿未經撤銷者，非有同條第一款或第二款情形之一，不得
    對於同一案件再行起訴，即學理上所稱之實質確定力，足見
    在緩起訴期間內，尚無實質確定力可言（最高法院９４年度
    台非字第２１５號、９５年度台非字第２８４等判決參照）
    。故觸犯刑事法律之犯罪行為符合緩起訴要件者，雖經檢察
    官為緩起訴處分而暫緩起訴，然仍係認被告有犯罪嫌疑，始
    予暫緩起訴，並得課被告予一定之負擔或指示（刑事訴訟法
    法第２５３條之２第１項參照），此與不起訴處分係因犯罪
    嫌疑不足或其他原因（同法第２５２條、第２５３條），不
    得附條件或負擔，顯有不同。
(四)而檢察官依刑事訴訟法第２５３條之２第１項第４款、第５
    款規定為緩起訴處分，命被告向公益團體捐款或提供義務勞
    務者，被告係履行檢察官為緩起訴處分命令，此等命令名義
    上雖非刑罰，但仍是一種特殊的處遇措施，會產生未經裁判
    即生終局處理案件之實質效果，性質上已係實質的制裁，造
    成被告財產減少或義務增加的影響，亦即性質上亦屬干預人
    民自由之處分，實與刑事制裁無異。況行政罰法第２６條第
    １項僅規定「依刑事法律處罰之」，並未明定應依刑法第３
    ３條、第３４條所定刑罰之種類科罰。檢察官命令被告捐款
    或提供勞務，既為實質刑事制裁，自與行政罰法第２６條第
    １項「依刑事法律處罰之」規定，並無扞格之處。
(五)再觀諸刑事訴訟法第２５３條之１第１項係９１年２月８日
    增訂，行政罰法係９４年２月５日公布，而制定在後的行政
    罰法第２６條第２項僅臚列「不起訴處分或為無罪、免訴、
    不受理、不付審理之裁判確定者」，而未將「緩起訴處分」
    納入，應係立法者有意排除，而非法律漏洞。再本於對被告
    不利益之規定不得任意擴張解釋之原則，行政罰法第２６條
    第２項所謂「不起訴處分確定」之規定自不宜擴張解釋包括
    「緩起訴處分」在內。故檢察官為緩起訴處分時如已對被告
    課予指示及負擔，自應認為已依刑事法律受到處罰，不得再
    處以行政罰鍰。準此，自行政罰法第２６條規定立法意旨為
    有利於行為人之解釋，應認應受行政裁罰之行為，關於罰鍰
    部分，同一事實如經緩起訴處分確定者，亦有行政罰法第２
    ６條明定一事不二罰原則之適用（高等法院暨所屬法院９６
    年法律座談會刑事類提案第３６號法律問題參照）。
(六)綜上，異議人已因上開緩起訴處分而干預其人身自由，主觀
    上前揭義務勞務亦具有強制性、懲罰性，緩起訴處分條件之
    履行使其免於遭檢察官發動起訴程序，仍具有替代刑罰之效
    果。故異議人酒後駕車之違規行為既經檢察官緩起訴處分確
    定，異議人並已履行緩起訴處分之條件，已接受相當於刑法
    之處罰；至道路交通管理處罰條例第３５條第８項固規定汽
    車駕駛人經裁判確定處以罰金低於該條例第９２條所訂最低
    罰鍰基準規定者，應依該條例裁決繳納不足最低罰鍰部分之
    規定。惟檢察官以緩起訴命被告（異議人）向指定之公益團
    體提供義務勞務，與道路交通管理處罰條例第３５條第８項
    經裁判確定處以「罰金」，性質迥然不同，亦無客觀標準定
    其所服義務勞務折算之金額以計算差額，自無適用該條例之
    可能，附此敘明。
四、依上揭說明，異議人同一酒後駕車之行為，既經檢察官為緩
    起訴處分，並命異議人於緩起訴處分確定起六個月內，向指
    定之公益團體提供４０小時義務勞務，業經異議人履行完畢
    ，緩起訴期間屆滿，該處分未經撤銷，原處分機關仍依道路
    交通管理處罰條例第３５條第１項第１款規定，裁處受處分
    人罰鍰４５０００元部分，與法即有未合，該部分應予以撤
    銷並為不罰之諭知。
五、至原處分關於異議人未領有駕駛執照駕車，依據道路交通管
    理處罰條例第２１條第１項第１款裁處罰鍰６０００元部分
    ，與法尚無不合，且此違規行為非涉刑事犯罪，並非緩起訴
    範圍，自無一事不二罰之問題，異議認此部分亦應撤銷，顯
    有誤會；又吊扣異議人駕駛執照（因無機車駕駛執照，業於
    ９６年４月３日起禁止考照一年）及接受道路交通安全講習
    部分，乃基於行政目的所為之裁罰性處分，係屬行政罰法第
    ２６條第１項但書之規定所稱其他種類行政罰，依法仍得裁
    處之，此部分異議均無理由，應予駁回。
六、爰依道路交通管理處罰條例第８７條第２項、道路交通案件
    處理辦法第１９條、第２０條，裁定如主文。
中    華    民    國    98    年    1     月    19    日
                  交通法庭    法  官  許兆慶
上列正本證明與原本無異。
如不服本裁定，應於裁定送達後5日內向本院提出抗告狀（應附
繕本）。
中    華    民    國    98    年    1     月    19    日
                              書記官  林金福


司法院資訊處製作；財團法人民間司法改革基金會備份。
